臺灣板橋地方法院民事判決　　　　　　　 94年度訴字第804號
原　　　告　甲○○
訴訟代理人　羅瑞洋律師
複代理人　　乙○○
被　　　告　丙○○
訴訟代理人　連炎昌律師
上列當事人間請求確認抵押債權不存在等事件，經本院於民國94
年8月4日言詞辯論終結，判決如下：
    主  文
確認被告丙○○與訴外人王萬居間就坐落台北縣三峽鎮○○段白
雞小段六四之一五地號及同小段六四之五七三地號土地，於民國
八十一年十二月十八日設定，權利範圍全部，權利價值最高限額
新台幣貳佰玖拾萬元抵押權所擔保之債權，於超過新台幣壹佰萬
元之債權不存在。
原告其餘之訴駁回。
訴訟費用由被告負擔五分之三，其餘由原告負擔。
    事實及理由
一、本件原告起訴主張：
  (一)坐落台北縣三峽鎮○○段白雞小段64之15地號及同小段64之
    573 地號土地為訴外人王萬居所有，經　鈞院以88年度執字
    第24272 號拍賣抵押物強制執行事件予以拍賣，並於民國94
    年4 月29日通知已製作分配表，王萬居於94年5 月11日對上
    開分配表聲請異議，旋於同年月12日不幸去世，原告即是其
    繼承人之一，按連帶債務人依法非必一同起訴或被訴，且確
    認之訴，係以對法律關係之存否有爭執之人為被告，亦非必
    要共同訴訟，本件原告雖僅是繼承人之一，應不必與其他全
    體繼承人一同起訴。
  (二)訴外人王萬居生前已對被告之抵押債權之存在，聲明異議在
    案，被告應負證明其抵押債權新台幣（下同）240 萬元存在
    之舉證責任。又強制執行法第41條規定：「異議未終結者，
    為異議之債務人得向執行法院為反對陳述之債權人提起分配
    表異議之訴。」
  (三)訴外人王萬居於94年5 月12日死亡，其繼承人雖不止原告一
    人，惟其他繼承人已拋棄繼承權，即訴外人吳榮義於　鈞院
    92年度執字第22546 號強制執行事件，亦為其他繼承人已拋
    棄繼承權之陳報。
  (四)就債權發生之原因而言，被告主張係原告甲○○向被告及被
    告之姐夫吳榮義等人借款，原告否認之，被告以前述2 筆土
    地以被告為抵押權人設定抵押，足證原告於借款當時已認知
    被告為本件供同債權人，然原告推測吳榮義當初是因系爭債
    務為賭債，故不方便以其為抵押權人，乃借用被告之名義為
    抵押權人（在外觀上為吳榮義將抵押權讓與被告），若如被
    告所辯為共同債權，則抵押權應是被告與吳榮義2 人，不應
    只記載被告1 人，被告以上開理由主張原告已認知被告為本
    件共同債權人，應有不當。
  (五)按金錢債權為給付可分之共同債權，依民法第271 條規定，
    債權人應分受之，即吳榮義與被告如是共同債權人，依法每
    人只能分一半之債權，惟吳榮義於另案卻主張全部之債權，
    足證吳榮義與被告並非是共同債權人，吳榮義仍是系爭債權
    之唯一債權人，被告之抵押權並無任何債權存在。
  (六)為此，提起本件訴訟，請求：確認坐落台北縣三峽鎮○○
    段白雞小段64之15地號及同小段64之573 地號土地，以被告
    為第2 順位抵押權人所設定之本金最高限額290 萬元之抵押
    債權不存在。被告就　鈞院88年度執字第24272 號事件分
    配表內所列次序2 執行費之分配金額及次序5 清償債務之債
    權原本、債權利息及分配金額，應予剔除。前項被告不得
    分配之金額由其他債權人分配。
二、被告則抗辯：
  (一)本件債權債務關係原存在於被告與訴外人王萬居間，王萬居
    去世後，由原告及其餘繼承人王卓勤、王明用、王錦團等人
    概括承受，故本件債權不存在等之訴訟標的，對於繼承人之
    原告及其餘繼承人王卓勤、王明用、王錦傳等全體即屬必須
    合一確定。惟原告僅獨自一人提起訴訟，原告提起本件訴訟
    即為當事人不適格。
  (二)按原告甲○○於81年12月14日向被告等人借款現金240 萬元
    ，除提出訴外人王萬居所開發之同面額，到期日為82年12月
    13日之本票供擔保外，並由王萬居於81年12月14日將台北縣
    三峽鎮○○段白雞小段64之15地號及同小段64之57地號土地
    ，以被告為抵押權人所設定抵押，故被告方同意借款。上開
    本票發票日期及抵押登記日期相接，本票上王萬居印章與抵
    押權設定契約書之印鑑相符，足證本件債權及抵押權確實存
    在。
  (三)嗣後上2 筆土地遭第1 順位抵押權人焦經國，經由　鈞院以
    88年度執洪字第24272 號函辦理查封拍賣在案，並由焦經國
    承受，當時曾由第2 順位抵押權人丙○○以本件債權參與分
    配，訴外人王萬居亦無異議，其至今方空口否認債權及抵押
    權之真正，顯係臨訟託辭，拖延強制執行之計。
  (四)原告向被告及吳榮義等人借款240 萬元，曾按月於每月初支
    付借款利息4 萬8 千元，嗣後原告於83年2 月間償還本金40
    萬元，改為按月於每月月初支付借款4 萬元，原告給付利息
    之方式係部分給付現金，部分利息由訴外人王萬居簽發支票
    支付，其中自83年1 月起至84年2 月止所開支票存入訴外人
    吳榮義之帳戶內，足證本件債權確實存在，尚積欠本金200
    萬元，利息則自84年1月起至清償日止每月4萬元。
  (五)原告就本件債權於83年2 月間償還本金40萬元後，即未再還
    款，故由訴外人王萬居另簽發發票日為85年12月14日、到期
    日為88年12月13日，票面金額為200 萬元之本票為擔保。王
    萬居嗣後為逃避債務，將其名下不動產贈與其大媳婦王鄭阿
    妹，有害及債權，經　鈞院以91年度訴字1409號撤銷贈與事
    件確定決撤鏜該贈與行為及移轉行為，並塗銷所有權移轉登
    記在案。上開民事訴訟審理時，原告曾到庭證稱：王萬居之
    印章係由王萬居交予伊在系爭支票上蓋印，發票日、日期、
    地址及金額都係伊在自已家裡寫的，..... 王萬居有同意伊
    開這張票等語，及我有向我父親（即王萬居）說我向原告借
    錢的事情等語，足證原告曾向被告等人借款，其嗣後改稱本
    件借款為賭債云云，顯非事實。
  (六)況且，開於上開　鈞院88年度民執洪字第24272 號強制執行
    事件，訴外人王萬居曾對焦經國起訴，請求確認超過302 萬
    元之債權不存在，經法院以王萬居所簽立之同意書為據，駁
    回王萬居之訴確定在案，足見被告王萬居確實同意提供擔保
    由其子甲○○即原告向外借款。觀諸訴外人王萬居於90年間
    只對焦經國提起確認超過302 萬元之債權不存在之訴，未對
    被告提出類似訴訟，亦足認本件債權及抵押權確實存在。
  (七)綜上所述，原告之訴顯無理由，爰請求駁回原告之訴。
三、原告起訴確認抵押債權不存在部分：
  (一)按繼承人有數人時，在分割遺產前，各繼承人對於遺產全部
    為公同共有；而繼承人對於被繼承人之債務，負連帶責任，
    民法第1151條、第1153條第1 項，分別定有明文。因此，繼
    承人共同繼承被繼承人之債權，固屬繼承人公同共有；然繼
    承人共同繼承被繼承人之債務者，僅係負連帶責任而已，該
    繼承之債務並非各繼承人公同共有。上訴人之被繼承人陳文
    望積欠被上訴人之360 萬元債務，縱認屬實，亦僅係上訴人
    與陳玉章應負連帶責任而已，而非公同共有之財產。上訴人
    依連帶債務之法律關係，既對陳文望積欠之360 萬元債務負
    全部清償之責，則其訴請確認被上訴人之借款債權不存在，
    自無須以全體繼承人為原告起訴，最高法院86年度台上字第
    2057號判決著有明文。經查本件原告係訴外人王萬居之繼承
    人，對於訴外人王萬居所負之債務應負連帶責任，原告起訴
    請求確認被告之抵押債權不存在，揆諸前揭最高法院判決要
    旨，自無須以全體繼承人為原告起訴，則原告起訴請求確認
    被告之抵押債權不存在，並無當事人不適格之情事，合先敘
    明。
  (二)經查被告抗辯原告於81年12月14日向吳榮義等人借款240 萬
    元，並提出訴外人王萬居所簽發同面額，到期日為82年12月
    13日之本票1 紙予吳榮義供擔保，嗣於83年2 月間原告償還
    本金40萬元，尚積欠吳榮義等人200 萬元，乃另提供發人為
    訴外人王萬居，發票日為85年12月14日，到期日為88年12月
    13日之本票一紙作為擔保之事實，核與原告於本院91年度訴
    字第1409號撤銷贈與事件91年10月31日審理時證稱：「開這
    張票是因為我欠原告（即吳榮義）200 萬元沒有還，作擔保
    用的。原告要我父親（即王萬居）開票才可以。200 萬元尚
    未還。我父親有同意我開這張票」、「（王萬居的帳號存摺
    ）不是我在保管，是我哥哥在保管。我有向我父親（即王萬
    居）說我向原告（即吳榮義）借錢的事情」相符（有上開言
    詞辯論筆錄影本在卷足憑），並有本院91年度訴字第1409號
    民事判決與確定證明書各1 件在卷足憑，自堪信被告抗辯原
    告曾向吳榮義等人借款，目前仍積欠本金200 萬元之本金尚
    未清償，並提供發票人為王萬居，票面金額200 萬元之本票
    1 紙予吳榮義等人作為擔保之事實，係屬真實。原告雖於本
    院審理時主張上開20 0萬元係賭債云云，惟與其於本院91年
    度訴字第1409號撤銷贈與事件中證述之情節不符，且未舉證
    以實其說，自屬不足採信。
  (三)復查訴外人吳榮義於本院91年度訴字第1409號撤銷贈與事件
    中，係主張本件原告於81年12月14日向吳榮義人借款240 萬
    元，並提供王萬居所簽發同面額，到期日為82年12月13日之
    本票予吳榮義作為擔保，另由王萬居提供坐落台北縣三峽鎮
    ○○段白雞小段64之15及64之573 地號土地為被告設定290
    萬元最高限額抵押權，嗣本件原告陸續清償40萬元，尚積欠
    本金200 萬元，有訴外人吳榮義於91年9 月26日提出之民事
    準備書狀(二)、抵押權設定契約書、他項權利證明書各1 件在
    卷足憑。觀諸訴外人王萬居提供上開2 筆土地為被告設定最
    高限額抵押權之事實，堪信被告抗辯吳榮義上開民事準備書
    狀上所稱本件原告向「吳榮義等人」借款，係指吳榮義與本
    件被告丙○○，否則，王萬居斷無任令被告於上開2 筆土地
    設定290 萬元最高限額抵押權長達12餘年之理，則吳榮義與
    本件被告係本件原告上開200 萬元借款之共同債權人，至為
    明確。
  (三)再查訴外人吳榮義與被告為原告上開200 萬元借款之共同債
    權人，訴外人吳榮義與被告各出借款之半數借予原告，業經
    證人吳榮義於本院94年8 月4 日審理時到稱證稱：（原告）
    本來借240 萬元，後來有還40萬元，我們二人（即吳榮義與
    被告）都拿一半出來，各為120 萬元，當初借錢我有跟原告
    說我本身也沒有那麼多，我才去跟我小舅子（即被告）說，
    後來我跟我小舅子各拿出一半金額出來借他，原告有拿（王
    萬居的土地）給被告作為抵押等語，自堪認被告目前對於原
    告尚有本金100 萬元之借款債權。
  (四)原告雖另主張：上開200 萬元之債務係賭債，故乃借用被告
    之名義為抵押權人，且吳榮義另案執行亦主張全部債務，足
    證吳榮義乃系爭債務之唯一債權人云云。惟查原告於本院91
    年度訴字第1409號撤銷贈與事件審理時已證稱向吳榮義等人
    借款，惟本院審理時復又空言主張上開欠款係賭債，自屬不
    足採信，已如前述。又吳榮義於另案聲請強制執行時固主張
    全部債務，然於本院94年8 月4 日審理時已日確證稱其與被
    告係各出一半金額借予原告。而吳榮義所為其與被告出資各
    半借予被告之證述，對於其於另案之執行顯屬不利，衡情證
    人吳榮義當無自棄其於另案執行之權利，而為有利於被告證
    述之理，則證人吳榮義於本院之證述，自屬可信。尚難因吳
    榮義於另案執行主張全部債務，即遽予認定被告未借款予原
    告。核原告此部分之主張，顯無可採。
  (五)被告雖另抗辯：吳榮義與被告係原告上開200 萬債務之共同
    債權人，渠等均得請求原告清償本金200 萬元，如原告對其
    中一債權人給付，在給付範圍內對於其他債權人亦同免給付
    義務云云。惟按數人負同一債務或有同一債權，而其給付可
    分者，除法律另有規定或契約另有訂定外，應各平均分擔或
    分受之；其給付本不可分而變為可分者亦同，民法第271 條
    定有明文。查金錢借貸債權之給付本質上係屬可分，訴外人
    吳榮義交付借款於原告時，並未與原告就借款之清償與抵充
    作任何約定，已據證人吳榮義於本院94年8 月4 日審理時證
    稱甚詳，則被告抗辯上開200 萬元借款債權之性質為不真正
    連帶債權，即任一債權人均得請求被告清償全部借款，被告
    如向其中一債權人給付，在給付範圍內對於其他債權人亦同
    免給付義務云云，顯屬無據，不足採信。
  (六)末查訴外人王萬居為擔保原告積欠被告之借款100 萬元，乃
    於85年12月14日授權原告簽發，面額金額為200 萬元，到期
    日為88年12月13日之本票一紙予吳榮義與被告作為擔保，並
    提供上開2 筆土地予被告設定第2 順位之抵押權，約定擔保
    權利金額為最高限額290 萬元，利息、遲延利息與違約金則
    均約定為無，有抵押權設定契約書1 件在卷足憑，是上開抵
    押權所擔保被告對於訴外人王萬居之債權範圍，應僅為王萬
    居為原告擔保之100 萬元借款本金，至於利息、遲延利息與
    違約金，既未登記，自不在抵押權之擔保範圍。惟被告於本
    院88年度執字第242272號強制執行事件，卻陳報借款本金為
    24 0萬元，利息則自82年12月13日起按年息6%計算，聲明參
    與分配，有本院執行處94年4 月29日製作之分配表1 件在卷
    可證。因此，原告請求確認上開抵押債權超過100 萬元部分
    不存在，自屬有理由，應予准許，逾此部分，即屬無據，應
    予駁回。
四、原告提起分配表異議之訴部分：
  (一)按對分配表異議之訴，其判決之形成力，對參與分配之各債
    權人，無論是否該訴之當事人，均有效力，至其原告為債權
    人抑債務人，亦非所問，故聲明異議人敗訴時，執行法院應
    依原定分配表實行分配，聲請異議人全部或一部勝訴時，應
    依確定判決所示內容，重新分配或更正原分配表而為分配，
    並將聲明異議人及為反對陳述之他債權人受分配之金額分別
    交付，而將其餘額交還債務人，至未為反對陳述之他債權人
    或債務人，其分配及分配之次序或剩餘金額，縱受影響，亦
    不得再為反對之陳述（參閱楊與齡著：最新修正強制執行法
    論，第396-397 頁）。
  (二)查本院88年度執字第24727 號拍賣抵押物強制執行事件，執
    行債權人焦經國聲請拍賣王萬居所有之系爭64-15 、64-573
    地號土地，於89年11月7 日由執行債權人焦經國以702 萬元
    之價格承受上開2 筆土地，本院執行處乃於90年1 月16日製
    作88年度執字第24272 號分配表，其上記載第1 順位抵押權
    人焦經國之債權原本為580 萬元，第2 順位抵押權人丙○○
    即被告之債權原本為240 萬元，利息為995,375 元，本息合
    計為3,395,375 元。執行債務人王萬居於90年2 月15日對上
    開分配表聲明異議，並於90年2 月26日以其僅積欠執行債權
    人焦經國30 2萬元為由向本院提起分配表異議之訴，嗣經本
    院92年度訴更字1 號民事判決駁回王萬居之訴，王萬居不服
    提起上訴，分別經台灣高等法院以92年度上字第535 號民事
    判決，最高法院93年度台上字第2070號民事判決駁回王萬居
    之上訴，而於93年10月8 月確定。業經本院依職權調閱本院
    88年度執行第24272號拍賣抵押物卷宗查證無訛。
  (三)復查依本院執行處90年1 月16日製作之88年度執字第24272
    號分配表所載，執行債權人焦經國承受上開2 筆土地之價款
    702 萬元，依順應分配予焦經國執行費86,520元，台北縣稅
    捐稽徵處土地增值稅3,505,829 元，第1 順位抵押債權人焦
    經國3,427,651 元（不足額為2,372,349 元），至於第2 順
    位抵押債權人丙○○即被告雖陳報債權原本為240 萬元，利
    息995,375 元，本息合計為3,395,375 元，則因已無款項可
    資分配，其分配金額為0 元，有本院執行處90年1 月16日製
    作之88年度執字第24272 號分配表1 件在卷足憑。如執行債
    權人王萬居對於執行債權人提起分配表異議之訴獲勝訴判決
    確定，第1 順位抵押債權人焦經國受分配金額即應減縮為3,
    020,000 元，多餘之407,651 元即須分配予第2 順位抵押債
    權人丙○○即被告，王萬居猶不得就本院執行處依據分配表
    異議之訴之確定判決結果重新製作之分配表，復行提起分配
    表異議之訴，況王萬居所提起上開分配表異議之訴，係受敗
    訴判決確定，更無准許其對於本院執行處重新製作之分配表
    提起分配表異議之訴之理。
  (四)再查本院執行處90年1 月16日製作之88年度執字第24272 號
    分配表就第2 順位抵押債權丙○○即被告所為之分配額為0
    元，94年4 月29日製作之88年度執字第24272 號分配表，固
    分配予被告丙○○執行費19,200元，及第2 順位抵押債權本
    息960,494 元，然此係因本院執行處將土地增稅值由3,505,
    829 元核減為153,786 元多餘之款項重新分配，至於第2 順
    位抵押權人丙○○於本院執行處94年4 月29日所製作分配表
    陳報之債權原本為240 萬元，利息為995,375 元，本息合計
    為3,395,375 元，與本院執行處90年1 月16日所製作分配表
    陳報之金額完全相同。執行債權人王萬居對於本院執行處90
    年1 月16日所提起之分配表異議之訴，既未對於第2 順位抵
    押權人丙○○之抵押債權本息為3,395,375 元聲明異議，則
    於王萬居於前揭分配表異議之訴受敗訴判決確定後，關於第
    2 順位抵押權人丙○○應受分配之債權原本與利息，即受前
    揭分配表異議之訴確定判決之拘束，不得再就第2 順位抵押
    債權人丙○○之抵押債權原本與利息爭執。是以，本件原告
    以王萬居繼承人之地位提起本件分配表異議之訴，於法顯有
    未合，不應准許。
  (五)末查本件被告對於原告之抵押債權為100 萬元，業經詳述如
    前，而本院執行處94年4 月29日製作之分配表，被告所受分
    配金額總計為979,694 元，縱認原告得提起本件分配表異訴
    之訴，因被告所受分配之金額尚有不足，且被告之第2 順位
    抵押權於受被告分配後即須塗銷，而被告係依據強制執行法
    第34條第2 項規定參與分配，並未提出執行名義，執行法院
    就被被不足受償之金額並未核發債權憑證，就被告受償金額
    究係先抵充債權本金或利息，亦無實體上之確定效力，則於
    被告對於原告尚有100 萬元之抵押債權，而被告僅受償979,
    694 元之場合，原告對於被告提起本件分配表異議之訴，自
    難認有理由，亦應予駁回。
五、從而，原告提起本件訟訟，請求確認被告丙○○與訴外人王
    萬居間就坐落台北縣三峽鎮○○段白雞小段64之15地號及同
    小段64之573 地號土地，於81年12月18日設定，權利範圍全
    部，權利價值最高限額290 萬元抵押權所擔保之債權，於超
    過新100 萬元之債權不存在，為有理由，應予准許，逾此之
    請求，即屬無據，應予駁回。
六、因本案事證已臻明確，兩造其餘主張陳述及所提之證據，均
    毋庸再予審酌，附此敘明。
七、結論：原告之訴為一部有理由，一部為無理由，依民事訴訟
    法第79條，判決如主文。
中　　華　　民　　國　　94　　年　　8 　　月　　11　　日
                  民事第三庭    法　官　何君豪
以上正本係照原本作成
如對本判決上訴，須於判決送達後20日內向本院提出上訴狀
中　　華　　民　　國　　94　　年　　8 　　月　　11　　日
                                書記官　蕭興南
